【裁判字號】    95,監,36
【裁判日期】    950525
【裁判案由】    選定禁治產人監護人
【裁判全文】
臺灣彰化地方法院民事裁定      95年度監字第36號
  聲  請  人  乙○○
上列聲請人聲請選定禁治產人甲○○之監護人事件，本院裁定如
下：
    主      文
聲請駁回。
聲請費用由聲請人負擔。
    理      由
一、聲請意旨略以：聲請人係禁治產人甲○○之子，甲○○之配
    偶及父相繼過世，均不能充任甲○○之監護人，其母陳蘇金
    鳳則依法為法定監護人，但為禁治產人甲○○之父陳英方遺
    產分割繼承事，其母陳蘇金鳳暨為繼承人亦為甲○○之監護
    人，此法律行為為民法第 106條規定所禁止，又禁治產人甲
    ○○於配偶及父親過世後，其母又年邁，禁治產人均由聲請
    人照顧迄今，為保障禁治產人甲○○之最佳利益，乃聲請由
    聲請人擔任禁治產人甲○○之監護人，以利日後代為處理事
    務等語，並提出戶籍謄本三件為證。
二、按禁治產人之監護人，依左列順序定之：一、配偶，二、父
    母，三、與禁治產人同居之祖父母，四、家長，五、後死之
    父或母以遺囑指定之人；不能依前項規定定其監護人時，由
    法院徵求親屬會議之意見選定之，民法第1111條定有明文。
    準此，由法院選定禁治產人監護人，限於無法依民法第1111
    條第 1項規定定其監護人之情形。經查：禁治產人甲○○尚
    有母親陳蘇金鳳存在，依民法第1111條第 1項規定，陳蘇金
    鳳當然為禁治產人甲○○之法定監護人，此亦據戶政機關於
    禁治產人甲○○之戶籍謄本登載甚明，有聲請人所提戶籍謄
    本在卷可稽，揆諸上揭條文意旨，本院無從依同條第 2項規
    定另行選定監護人。
三、次按配偶為禁治產人第一順序之監護人，雖為法所明定，但
    其權利顯與禁治產人利害相反時，自應以次位監護人為其法
    定代理人，此於司法院22年院字第 960號解釋揭示甚明，而
    依該解釋之聲請書觀之，係指禁治產人為訂立變更或廢止夫
    妻財產制時，依修正前民法第一千零零六條之規定，應得法
    定代理人之同意，而此時禁治產人之法定代理人即為禁治產
    人之第一順位法定監護人配偶者，此時即有監護人與禁治產
    人權利利害相反情事，故向司法院聲請解釋。惟所謂「利害
    相反」者，應指類似於夫妻財產制之設立、變更或廢止，禁
    治產人與其配偶為夫妻財產制之當事人，禁治產人應得法定
    代理人同意，而與為其監護人之配偶之權利利害相反，始屬
    相當。是以依上開解釋，亦僅及於該利害相反之特定事件，
    另以配偶之監護人以外之次順位監護人或他人為該禁治產人
    之法定代理人，於特定利害相反之事件另以次監護人為禁治
    產人之法定代理人，以維禁治產人之權益。並非謂禁治產人
    之監護人，如有與其監護人權利利害相反之特定情事，即應
    以次順位或另行指定他人為禁治產人之監護人，取代原監護
    人之地位，就禁治產人之其他與原監護人無利害相反之事件
    ，亦一併行使監護權。是僅於特定事件，禁治產人與其法定
    監護人之利害相反時，始有另以次監護人為禁治產人之法定
    代理人，以維禁治產人之權益之必要，否則於此特定事件之
    其他事件，仍以原法定監護人為禁治產人之法定代理人。
四、本件聲請人雖主張就禁治產人甲○○之父陳英方遺產分割繼
    承事件，禁治產人甲○○之法定監護人陳蘇金鳳同時為繼承
    人，可能有民法第 106條所規定自己代理之禁止問題，而有
    利害相反之情事，乃聲請改定由聲請人監護云云。惟查：聲
    請人所稱禁治產人之父陳英方之遺產分割繼承事件僅係單一
    特定之事件，依上揭司法院解釋意旨及說明，尚須禁治產人
    之法定監護人陳蘇金鳳與禁治產人甲○○之權利有利害相反
    之情事，始有以此特定利害相反事件為由，而於此特定事件
    另以次順位監護人為禁治產人之法定代理人或另行指定他人
    為禁治產人之監護人，取代原監護人之地位，以維禁治產人
    之權益之必要，今禁治產人甲○○之父陳英方之分割遺產事
    件，依法應由各繼承權人依其應繼分比例公平分割，其是否
    發生禁治產人甲○○與其法定監護人陳蘇金鳳之權利利害相
    反之結果尚屬未定，聲請人尚難逕謂其結果必屬利害相反，
    而有為禁治產人甲○○另行選定監護人之必要，且縱有利害
    相反之情事，尚應另以次順位監護人為禁治產人之法定代理
    人，迨無次順位監護人之情形，始有另行選定監護人之必要
    。揆諸上揭解釋意旨及說明，聲請人逕行聲請選定聲請人為
    禁治產人甲○○之監護人，自於法不合，應予駁回。
四、依非訟事件法第21條第1項前段，裁定如主文。
中    華    民    國    95    年    5     月    25    日
                        家事法庭法  官  邱月嬌
上為正本係照原本作成。
如不服本裁定，應於裁定送達後10日內向本院提出抗告狀。
中    華    民    國    95    年    5     月    26    日
                                書記官  陳昌哲


司法院資訊處製作；財團法人民間司法改革基金會備份。
